臺灣屏東地方法院民事判決
110年度簡上字第42號
上  訴  人  楊涵博  
訴訟代理人  錢政銘律師


被上訴人    林錫鈴  
            林黃玉鄉
            林禹祐  
            林禹涵  
兼  上二人
法定代理人  余惟茵  

共      同
訴訟代理人  黃小舫律師
上列當事人間請求請求侵權行為損害賠償事件，上訴人對於民國
110年3月12日本院屏東簡易庭110年度簡字第35號第一審判決提
起上訴，本院於民國111年7月6日言詞辯論終結，判決如下：
    主      文
上訴駁回。
第二審訴訟費用由上訴人負擔。
    事實及理由
壹、程序事項：
　　按在簡易程序第二審所為訴之變更或追加，非經他造同意，
    不得為之，但擴張或減縮應受判決事項之聲明者，不在此限
    ，民事訴訟法第436條之1第3項、第446條第1項、第255條第
    1項第3款分別定有明文。上訴人原上訴聲明為：㈠、原判決
    命上訴人給付部分均廢棄。㈡、上開廢棄部分，被上訴人第
    一審之訴及假執行聲請均駁回。嗣民國111年3月7日當庭變
    更聲明為：㈠、原判決命上訴人給付部分除喪葬費新臺幣(下
    同)584,475元部分外均廢棄。㈡上開廢棄部分，被上訴人第
    一審之訴及假執行聲請均駁回。核其變更屬減縮應受判決事
    項之聲明，核諸上開規定，應予准許。
貳、實體事項：
一、被上訴人於原審起訴主張：
　㈠、上訴人於108年2月14日7時50分許，駕駛車牌號碼000-0000
      號自用小客車（下稱上訴人車輛），沿屏東縣屏東市忠孝
      路由東往西方向行駛，行經屏東縣○○市○○路000號之「台
      灣電力公司屏東區營業處」前交岔路口（下稱該交岔路口
      ），本應注意遵守道路交通標誌、標線、號誌之指示，又
      行駛至交岔路口，其行進應遵守燈光號誌，而依當時天候
      晴、日間自然光線、柏油路面、乾燥、無缺陷、無障礙物
      、視距良好，並無不能注意之情事，竟疏未注意及此，未
      遵守燈光號誌之指示而貿然前行，適被害人林國榮騎乘車
      牌號碼000-0000號普通重型機車（下稱系爭機車），沿屏
      東縣屏東市忠孝路由西往東方向行駛，自外側車道左轉至
      該交岔路口，2車閃避不及而發生碰撞，致林國榮受有嚴
      重外傷、心肺復甦術後肋骨及鎖骨骨折、右下肢開放性骨
      折、疑氣血胸及血尿之傷害，嗣經救護人員送往寶建醫療
      社團法人寶建醫院緊急急救施予心肺復甦術後，仍於同日
      9時30分不治死亡。林國榮死亡留有父親即被上訴人戊○○
      、母親即被上訴人丁○○○、配偶即被上訴人甲○○、長子即
      被上訴人乙○○、長女即被上訴人丙○○（以下合稱被上訴人
      等5人），依民法第184條第1項前段、第184條第2項、第1
      92條第1、2項、第194條等規定自得請求損害賠償，被上
      訴人戊○○請求賠償扶養費125萬8,300元、精神慰撫金150
      萬元；被上訴人丁○○○請求賠償扶養費139萬7,109元、精
      神慰撫金150萬元；被上訴人甲○○請求賠償喪葬費58萬4,4
      75元、扶養費119萬4,746元、精神慰撫金200萬元；被上
      訴人乙○○請求賠償扶養費117萬8,425元、精神慰撫金200
      萬元；被上訴人丙○○請求賠償扶養費172萬2,781元、精神
      慰撫金200萬元，惟被上訴人戊○○等5人已分別領取各40萬
      元之強制汽車責任險理賠，另上訴人已賠償被上訴人甲○○
      喪葬費用58萬4,475元及一部分之精神慰撫金61萬5,525元
      ，從而，本件被上訴人戊○○請求235萬8,300元、被上訴人
      丁○○○請求249萬7,109元、被上訴人甲○○請求217萬9,221
      元、被上訴人乙○○請求277萬8,425元、被上訴人丙○○請求
      332萬2,781元。
　㈡、並聲明：
　　⒈上訴人應給付被上訴人戊○○235萬8,300元，及自刑事附帶
      民事起訴狀繕本送達翌日起至清償日止，按年息百分之5
      計算之利息。
　　⒉上訴人應給付被上訴人丁○○○249萬7,109元，及自刑事附帶
      民事起訴狀繕本送達翌日起至清償日止，按年息百分之5
      計算之利息。
　　⒊上訴人應給付被上訴人甲○○217萬9,221元，及自刑事附帶
      民事起訴狀繕本送達翌日起至清償日止，按年息百分之5
      計算之利息。
　　⒋上訴人應給付被上訴人乙○○277萬8,425元，及自刑事附帶
      民事起訴狀繕本送達翌日起至清償日止，按年息百分之5
      計算之利息。
　　⒌上訴人應給付被上訴人丙○○332萬2,781元，及自刑事附帶
      民事起訴狀繕本送達翌日起至清償日止，按年息百分之5
      計算之利息。
　　⒍被上訴人等5人願供擔保，請准宣告假執行。
二、上訴人則答辯以：
　㈠、伊對被上訴人甲○○所請求之喪葬費58萬4,475 元不爭執，
      惟就被上訴人戊○○、丁○○○、甲○○所請求之扶養費，因渠
      等三人名下均有財產，非不能維持生活而無謀生能力，故
      渠等三人之請求無理由，至被上訴人乙○○、丙○○之扶養費
      應以綜合所得稅每人全年8 萬8,000 元計算至成年，且被
      上訴人乙○○、丙○○名下亦有繼承自林國榮之財產，伊主張
      應自扶養費中扣除。又本件車禍事故，因林國榮未兩段式
      左轉，於黃燈時即提前進入路口，倘林國榮遵行兩段式左
      轉，以行駛時間、距離及車速推估，則本件車禍事故可能
      不致發生，故主張林國榮應負與有過失責任等語，資為抗
      辯。
　㈡、並於原審聲明：
　　⒈被上訴人之訴駁回。
　　⒉如受不利判決，願供擔保請准免為假執行之宣告。
三、原審判決命上訴人應給付被上訴人戊○○600,000元、被上訴
    人丁○○○1,485,617元、被上訴人甲○○484,475元、被上訴人
    乙○○2,278,425元、被上訴人丙○○2,800,576元，及均自民國
    108年9月13日起至清償日止，按週年利率百分之五計算之利
    息。上訴人不服提起上訴，上訴意旨略以：
　㈠、按直系血親相互負扶養之義務；民法第1114條第1款定有明
      文；受撫養權利者，以不能維持生活而無謀生能力者為限
      。前項無謀生能力之限制，於直系血親尊親屬，不適用之
      ，民法第1117條定有明文。查依原審函查被上訴人丁○○○
      、乙○○、丙○○等人稅務電子閘門網路資料，可知被上訴人
      丁○○○名下至少1筆不動產，金額3,127,600元、2輛汽車、
      24類股票，合計財產金額為3,503,620元；且有19筆營利
      所得及利息所得，金額83,273元。另丁○○○於案發當時其
      年齡為60歲，尚未達退休年齡且有工作能力；再對比上述
      財產，可見被上訴人丁○○○係有相當財力且亦有工作或投
      資收入，並非不能維持生活而無謀生能力者，被上訴人丁○○○請求受有未能扶養之損害，並無理由。惟原審判決忽
      視被上訴人丁○○○之資產，至少高達3,586,893元，遠高於
      一般人之財產，且在車禍發生時尚未退休仍有工作能力，
      並非不能維持生活而無謀生能力者。對此，原審判決之認
      定顯有違誤。
　㈡、次查被上訴人乙○○、丙○○名下至少各有2筆不動產，其財產
      金額分別各為862,460元。且於被害人林國榮死後已領有
      撫恤金890,992元，合計2人之財產至少各有1,753,452元
      。又民法修正成年年齡降為18歲，則被上訴人乙○○於事故
      發生時至其18歲尚須9年4月，依霍夫曼式計算法，其撫養
      費為1,016,751元；被上訴人丙○○於本件事故發生時至其1
      8歲尚須16年，依霍夫曼式計算法，其撫養費為1,558,036
      元。就此，原審判決並未審酌並扣除，顯有違誤。
　㈢、按「精神慰撫金除衡量加害者與被害者之雙方身分、資歷
      、加害程度、對請求權人造成之未來不安感等因素外，仍
      應含加害人於加害行為後之態度，包含加害人是否有慰問
      、表示歉意等各項因素作為考量。」（最高法院51年度台
      上字第222號民事判決要旨參照），本件上訴人因未注意
      紅燈號誌致生本件車禍實屬不該。上訴人自刑事偵查至二
      審判決始終認罪並深感自責；又上訴人為職業軍人，已婚
      育有2名未成年子女，平日僅倚靠部隊微薄的薪奉養家，
      名下並無其他財產。本件事故發生後，為能盡力賠償被上
      訴人，已先四處奔走向外借款勉強籌足1,200,000元賠償
      。另依本件警察局所製作之初步判斷表、車輛行車事故鑑
      定書及澎湖科技大學鑑定意見書，均認被害人林國榮就本
      件車禍事故，確實有違規情形。為此，原審並未考量上訴
      人犯後態度及資力、家庭狀況等情況，也未審酌被害人違
      規情形，及逕自判決上訴人應給付被上訴人分別高達1,50
      0,000元及1,000,000元之精神慰撫金，其判決金額顯屬過
      高。
　㈣、另查109年12月18日國立澎湖科技大學之交通事故鑑定意見
      書中，僅對於「被害人林國榮於發生交通事故當時，其行
      駛內側車道（畫有禁行機車），未依兩段式左轉，並因闖
      越黃燈而接左轉彎提早進入該路口」認此行為有違規定；
      惟就被害人之違規行為是否與本件車禍之發生顯具因果關
      係，並應負擔與有過失之肇事責任部分未有說明。此鑑定
      逕作出「林國榮因左轉彎不及反應，無肇事因素」之認定
      ，於推理判斷上顯有疏漏及違誤。為此，上訴人於原審中
      曾提出具體事由及再為鑑定之請求，惟原審卻未予審酌即
      直接依該次鑑定結果為判決，顯有違背法令之處。
　㈤、又依財團法人成大研究發展基金會就本件車禍事故肇事責
      任之鑑定報告，其係以上訴人駕車超入且闖紅燈進入路口
      ，認定上訴人須負全部肇事責任（見鑑定報告第94頁）。
      惟對比本件警察所製作之初步判斷表、車輛行車事故鑑定
      意見書及澎湖科技大學鑑定意見書，均認被害人林國榮就
      本件車禍事故，確實有未依兩段式左轉，闖越黃燈進入路
      口，違反道路交通安全規則之情形；足證成大之鑑定報告
      並未認被害人林國榮有肇責部分，顯有疏漏。
　㈥、並聲明：
　　⒈原判決命上訴人給付部分除喪葬費584,475元部分均廢棄。
　　⒉上開廢棄部分，被上訴人第一審之訴及假執行聲請均駁回
      。
四、被上訴人則以：
  ㈠、依本院108年交訴字第73號判決書及臺灣高等法院高雄分院
      109年度軍交上易字第1號判決書及成功大學車禍事故鑑定
      委員會均揭櫫：「上訴人行經該交岔路口，未遵守道路燈
      光號誌之指示（闖紅燈）行駛致生肇事，顯有疏失。另被
      害人係於黃燈時段進入該交岔路口，依規定尚有通行權，
      而其行經內側車道畫有禁行機車標線未依2段式左轉，雖
      屬違規行為，然與車禍事故發生並無相當因果關係，而認
      被害人就本件車禍事故無肇事因素」，因此上訴人主張須
      負擔與有過失責任，當不足採。
　㈡、上訴人主張被害人有遺產，認未成年子女即不屬於不能維
      持生活之狀況。然查二名子女分別為99年次及106年次，
      雖調閱名下財產有不動產繼承，因此各約862,460元之財
      產，但此乃繼承而來，就民法不能維持生活之判斷，應以
      被繼承人並未死亡時，渠等是否有謀生能力及能否維持生
      活。被害人二名子女年幼無謀生能力更無法維持生活，於
      父親存活時名下無財產確實「不能以自己財產維持生活」
      ，至於保險理賠、遺產或撫卹金，為父親死亡後才取得，
      此當不得作為維持生活之計算，蓋若非被害人過世，豈可
      能有前開遺產、撫恤金。從而，以繼承而來之財產作為能
      否維持生活，係倒果為因，不足可採。況該筆財產為公同
      共有，不易處分，且亦無法依此繼續維持生活，上訴人請
      求就此扣除，礙難接受。
　㈢、台灣電力公司固然發給遺族撫恤金，然此乃是被害人公司
      給予的遺族撫恤金，係因被害人投保且為其員工始有該筆
      款項可領取，是與被害人依法應對被上訴人負擔撫養義務
      係屬二事，況撫恤金為死亡結果之發生而產生，然上訴人
      卻反以因被害人死亡始得領取之撫恤金作為減輕撫養義務
      之責任，顯與立法意旨相悖。
  ㈣、被上訴人丁○○○與戊○○共有房地為安身立命之使用豈可能輕
      易變現，原審之認定適法且合理。被上訴人丁○○○無任何
      工作經驗且長年擔任家管，縱尚未達65歲，但以其婚後無
      任何工作經驗，論以其得以再去謀生而無須仰賴撫養，當
      屬無由。至名下雖有存款，然原審法院已將該部分款項推
      演計算10年之生活費用後才計算扶養費，尚屬合理，上訴
      人主張被上訴人丁○○○未有不能維持生活之情事，顯不足
      採。並聲明：上訴駁回。
五、本院之判斷：
　㈠、被害人林國榮無與有過失：
　　⒈又所謂被害人與有過失，須被害人之行為助成損害之發生
      或擴大，就結果之發生為共同原因之一，行為與結果有相
      當因果關係，始足當之。倘被害人之行為與結果之發生並
      無相當因果關係，尚不能僅以其有過失，即認有過失相抵
      原則之適用（最高法院96年度台上字第2672號裁判要旨參
      照）。本件被害人林國榮雖未依規定為兩段式左轉，而有
      違反交通法規之情形，然其違規是否助成損害之發生或擴
      大，仍須視實際情形而定，而非一有違規，即逕認定與有
      過失。
　　⒉經查：本件交通事故於原審送國立澎湖科技大學鑑定，復
      於本院送財團法人成大研究發展基金會鑑定，均認被害人
      林國榮無肇事因素，本院考量本件之肇事主因為上訴人闖
      紅燈，今無論被害人林國榮係行人、機車或汽車，實均無
      從迴避因上訴人闖紅燈而來之撞擊，斷無理由僅因被害人
      林國榮駕駛的交通工具為機車，就應異其為行人或汽車之
      認定而擔負有肇事因素；況被害人林國榮業於綠燈號誌時
      已完成左轉直行，本可順利通過，益加可見被害人林國榮
      對本件車禍並無助成損害發生或擴大之因素，是本院同國
      立澎湖科技大學及財團法人成大研究發展基金會之認定結
      果，均認被害人林國榮無與有過失。
　㈡、扶養費部分：
　　⒈被上訴人丁○○○部分：
　　　上訴人主張被上訴人丁○○○資產至少高達3,586,893元，惟
      此僅為換算之價值，並非實際可得運用之金錢，且其中不
      動產部分看似值錢，但並非被上訴人丁○○○單獨所有，亦
      無從由其單獨處分變現，而用以支應生活所需；若將汽車
      變現，實又必須支出其他交通費用，恐反造成被上訴人丁○○○資產減損；其餘現金及股利部分，考量被上訴人丁○○○
      之年歲及現今女性平均餘命，確實不足以支應被上訴人丁○○○餘生，是原審認定應就被上訴人丁○○○負擔扶養費用，
      並無違誤。
　　⒉被上訴人乙○○、丙○○部分：
　　　上訴人主張被上訴人乙○○、丙○○領有撫恤金而非完全無財
      力，且民法成年年紀已修正為18歲，然撫恤金係車禍發生
      後所領取，並非上訴人因本件車禍而擔負賠償責任之時之
      資產，不應以後續狀態回推而卸免上訴人之賠償責任；加
      以民法以18歲為成年之規定需至112年始實施，本院自應
      以現行法令為依據計算，始屬適法正當，上訴人此部分主
      張，均無可採。
　㈢、慰藉金部分：
　　　上訴人雖稱慰撫金金額過高，惟經本院衡酌兩造年齡、智
      識、家庭狀態等一切情況，並考量被害人亡故時正屬壯年
      ，當屬家庭核心成員與經濟支柱，痛失被害人此一親人，
      將使被上訴人等5人生活面臨驟變，打擊實屬極為重大，
      因認原審認定被上訴人甲○○、乙○○、丙○○得請求之精神慰
      撫金各為150 萬元，被上訴人戊○○、丁○○○則各為100 萬
      元，並無不當，上訴人請求減輕，並無理由。
六、綜上所述，本件被上訴人依侵權行法律關係，請求上訴人給
    付如原審主文欄所示金額，為有理由，應予准許。原審為被
    上訴人部分勝訴之判決，並依職權就勝訴部分所為假執行之
    宣告，核無不合。上訴意旨指摘原判決不當，求予廢棄改判
    ，為無理由，應予駁回。
七、本件事證已臻明確，兩造其餘之攻擊防禦方法，經審酌後，
    認與判決基礎之事實及結果並無影響，爰不一一贅述，併此
    敘明。
據上論結，本件上訴為無理由，依民事訴訟法第436 條之1第3項
、第449 條第1 項、第78條，判決如主文。　　　
中　　華　　民　　國　　111 　年　　7 　　月　　20　　日
                  民事第一庭  審判長法  官  藍家慶
                                    法  官  楊境碩
                                    法  官  薛侑倫
以上為正本，係照原本作成。
本判決不得上訴。
中　　華　　民　　國　　111 　年　　7 　　月　　20　　日
                                    書記官  沈詩雅